臺灣彰化地方法院民事判決
109年度訴字第1019號
原      告  蔡鄭勛  

            蔡美慧  
            鄭秀鳳  
            蔡德生  
共      同
訴訟代理人  崔駿武律師
複  代理人  施拔臣律師
被      告  陳秀銀  

訴訟代理人  張志明  
被      告  許國楨  

上列當事人間請求返還不當得利等事件，經臺灣新北地方法院移
送前來（109年度訴字第1718號），本院於民國110年4月15日言
詞辯論終結，判決如下：
    主      文
被告陳秀銀應給付原告鄭秀鳳、蔡美慧、蔡德生、蔡鄭勛各新臺
幣貳拾柒萬陸仟元及均自民國一百零九年九月一日起至清償日止
，按年息百分之五計算之利息。
被告許國楨應給付被告陳秀銀新臺幣貳拾伍萬貳仟元及自民國一
百零九年九月十三日起至清償日止，按年息百分之五計算之利息
，並由原告鄭秀鳳、蔡美慧、蔡德生、蔡鄭勛各代為受領新臺幣
伍萬零肆佰元。
原告其餘之訴駁回。
訴訟費用由被告陳秀銀負擔百分之八十二，被告許國楨負擔百分
之十五，餘由原告負擔。
本判決第一項、第二項於原告以新臺幣伍拾肆萬肆仟元供擔保後
，得假執行。但被告陳秀銀如以新臺幣壹佰壹拾萬肆仟元預供擔
保，被告許國楨如以新臺幣貳拾伍萬貳仟元預供擔保，得免為假
執行。
原告其餘假執行之聲請駁回。
    事實及理由
一、原告主張：
（一）坐落彰化縣○○鎮○○段○○○○000地號土地上門牌號碼彰化縣○
      ○鎮○○巷00號未辦保存登記建物（房屋稅籍編號000000000
      00號，下稱系爭房屋）原為訴外人即原告蔡鄭勛、蔡美慧
      、蔡德生之父、被告陳秀銀配偶蔡炯煓所有。蔡炯煓於民
      國91年10月31日死亡，系爭房屋由輾轉由原告、被告陳秀
      銀繼承公同共有，應繼分各5分之1。被告陳秀銀自94年9
      月起至106年10月止，未經原告同意，擅自將系爭房屋出
      租予被告許國楨，每月租金新臺幣（下同）12,000元，共
      收取租金1,752,000元。被告陳秀銀因出租系爭房屋受領
      被告許國楨給付租金，就超過其應繼分部分，核屬不當得
      利，應返還原告。
（二）被告許國楨自106年11月起即未給付租金予被告陳秀銀，
      而繼續占有使用系爭房屋至108年8月間遭拆除時止。被告
      陳秀銀怠為向被告許國楨請求給付租金，致原告對被告陳
      秀銀之不當得利債權無法受償。原告爰依民法第242條規
      定代位被告陳秀銀向被告許國楨請求自106年11月起至108
      年7月止之租金，並由原告各就應繼分5分之1範圍內代為
      受領。
（三）爰依民法第179條、第242條、租賃法律關係，提起本件訴
      訟。並聲明：1.被告陳秀銀應給付原告鄭秀鳳、蔡美慧、
      蔡德生、蔡鄭勛各350,400元及均自起訴狀繕本送達翌日
      起至清償日止，按年息百分之5計算之利息。2.被告許國
      楨應給付被告陳秀銀264,000元及自起訴狀繕本送達翌日
      起至清償日止，按年息百分之5計算之利息，並由原告鄭
      秀鳳、蔡美慧、蔡德生、蔡鄭勛各代為受領52,800元。3.
      願供擔保，請准宣告假執行。
二、被告陳秀銀則以：（一）其以租金每月12,000元，將系爭房
    屋出租予被告許國楨，租期自94年9月起至110年4月30日止
    。訴外人黃周秀鶴於106年9月取得140地號土地應有部分後
    ，其自106年10月起即未再收到被告許國楨給付租金。被告
    許國楨於租賃期間有漏繳數期租金，惟其未向被告許國楨追
    討。（二）租金之不當得利請求權消滅時效為5年，原告僅
    得請求起訴日前5年之不當得利等語，資為抗辯。（三）並
    聲明：1.原告之訴及假執行之聲請均駁回。2.如受不利判決
    ，願供擔保，請准宣告免為假執行。
三、被告許國楨則以：其承租系爭房屋用以放置雜物及藝品，租
    期自94年9月起至110年4月止，其均將租金匯款至被告陳秀
    銀龍井區農會帳戶，惟黃周秀鶴於106年9月取得140地號土
    地應有部分後，因黃周秀鶴要漲房租，其乃自106年10月起
    未再給付租金予被告陳秀銀或黃周秀鶴，並於109年遷離系
    爭房屋等語，資為抗辯。並聲明：（一）原告之訴及假執行
    之聲請均駁回。（二）如受不利判決，願供擔保，請准宣告
    免為假執行。
四、兩造不爭執事實（見本院卷第269頁至第270頁）：
（一）系爭房屋為蔡炯煓所有。蔡炯煓於91年10月31日死亡，系
      爭房屋為蔡炯煓之遺產，原告、被告陳秀銀為蔡炯煓全體
      繼承人，未就系爭房屋協議分割。
（二）被告陳秀銀、許國楨就系爭房屋訂立租賃契約，約定租期
      至少自94年9月起至110年4月止，租金每月12,000元。
（三）140地號土地所有人黃周秀鶴於107年間起訴請求被告許國
      楨將系爭房屋拆除，經本院以107年度訴字第562號一造辯
      論判決被告許國楨應拆除系爭房屋確定。黃周秀鶴持上開
      確定判決向本院聲請強制執行，本院以108年度司執字第5
      762號受理，於108年8月拆除系爭房屋。
五、本件爭點應為：
（一）原告依民法第179條規定，請求被告陳秀銀返還不當得利
      ，有無理由？被告陳秀銀抗辯本件應適用5年消滅時效，
      有無理由？
（二）原告依民法第242條、被告間租賃契約，請求被告許國楨
      給付租金，並由原告代為受領，有無理由？
六、得心證之理由：
（一）原告依民法第179條規定，請求被告陳秀銀返還不當得利
      ，有無理由？被告陳秀銀抗辯本件應適用5年消滅時效，
      有無理由？
　　1.按無法律上之原因而受利益，致他人受損害者，應返還其
      利益。雖有法律上之原因，而其後已不存在者，亦同。民
      法第179條定有明文。關於有無法律上原因，於非給付型
      不當得利應以權益歸屬說為標準，亦即倘欠缺法律上原因
      而違反權益歸屬對象取得其利益者，即應對該對象成立不
      當得利。又按繼承人有數人時，在分割遺產前，依民法第
      1151條規定，各繼承人對於遺產全部為公同共有關係，固
      無應有部分。惟繼承人享有、分擔繼承財產之權利、義務
      ，仍應以應繼分（潛在應有部分）比例為計算基準。若繼
      承人逾越應繼分比例，於繼承人間，自構成不當得利，他
      繼承人得請求返還。
　　2.經查，系爭房屋原為蔡炯煓所有，經原告與被告陳秀銀繼
      承而公同共有乙情，有彰化縣地方稅務局109年11月18日
      彰稅房字第1096028704號函在卷可稽（見本院卷第153頁
      至第156頁），復為原告及被告陳秀銀所不爭執。又被告
      陳秀銀、許國楨就系爭房屋訂立租賃契約，約定租期至少
      自94年9月起至110年4月止，租金每月12,000元，亦為兩
      造所不爭執，均堪信為真實。被告陳秀銀將其與原告公同
      共有之系爭房屋全部出租予被告許國楨，並收取租金，揆
      諸前揭說明，就逾越其應繼分比例5分之1部分，應構成不
      當得利，原告得請求返還。
　　3.被告陳秀銀雖抗辯本件應適用5年消滅時效等語，惟按民
      法第126條所謂租金債權係指承租人使用租賃物之代價，
      出租人應定期按時收取租金之債權而言，故租金請求權因
      5年不行使而消滅，係就出租人對於承租人之租金請求權
      而言。本件係被告陳秀銀未得原告同意，逾越其應繼分就
      系爭房屋全部為使用收益，因此受有不當得利，原告則受
      有損害。此不當得利返還請求權，本屬損害賠償性質，原
      非租金之替補，亦非基於一定之法律關係，因1年以下時
      間之經過而依序發生之定期給付債權，自無適用民法第12
      6條短期時效之餘地。是被告陳秀銀此部分抗辯，尚非可
      採。又本件原告於109年6月12日起訴，有臺灣新北地方法
      院收狀戳在卷可佐（見新北院卷第9頁），其請求被告陳
      秀銀自94年9月起至106年10月止，收取租金之不當得利，
      亦未罹於15年消滅時效，併此敘明。
　　4.再查，被告於本院陳述：被告許國楨均將租金匯款至被告
      陳秀銀龍井區農會帳戶等語，為原告所未爭執，兩造並同
      意以被告陳秀銀龍井區農會帳戶自94年9月至106年10月間
      匯款12,000元金額計算被告陳秀銀受領被告許國楨給付租
      金金額（見本院卷第374頁）。而依龍井區農會110年1月2
      9日臺中市龍農信字第1100000391號函暨交易明細，被告
      陳秀銀龍井區農會帳戶自94年9月至106年10月間收受匯款
      12,000元合計金額1,380,000元（見本院卷第293頁至第33
      7頁，各次匯款日期詳如附表）。從而，原告各請求被告
      陳秀銀返還不當得利276,000元（計算式：1,380,000元×
      原告每人應繼分1/5＝276,000元），為有理由，應予准許
      。逾此範圍之請求則無理由，應予駁回。
（二）原告依民法第242條、被告間租賃契約，請求被告許國楨
      給付租金，並由原告代為受領，有無理由？
　　1.按承租人應依約定日期，支付租金。債務人怠於行使其權
      利時，債權人因保全債權，得以自己之名義，行使其權利
      。但專屬於債務人本身者，不在此限。民法第439條前段
      、第242條定有明文。
　　2.經查，兩造不爭執被告陳秀銀將系爭房屋出租予被告許國
      楨，約定租期至少自94年9月起至110年4月止，租金每月1
      2,000元。又被告許國楨於本院審理時陳述其占有使用系
      爭房屋至108年8月拆除時止，其自106年9月黃周秀鶴取得
      140地號土地應有部分後即未再給付租金予被告陳秀銀（
      見本院卷第267頁、第268頁、第374頁）。被告陳秀銀怠
      於請求被告許國楨給付租金，原告依民法第242條規定，
      代位被告陳秀銀請求被告許國楨給付自106年11月至108年
      7月租金252,000元（計算式：21月×每月12,000元＝252,00
      0元），並由原告各代為受領50,400元（計算式：252,000
      元×原告每人應繼分1/5＝50,400元），即有理由，應予准
      許。逾此範圍之請求，則無理由，應予駁回。
（三）本件起訴狀繕本已於109年8月31日送達被告陳秀銀，被告
      許國楨部分則於109年9月2日寄存，有送達證書在卷可按
      （見本院卷第23頁、第25頁），依民事訴訟法第138條第1
      項、第2項規定，於109年9月12日生送達效力。是原告請
      求被告陳秀銀返還不當得利，併請求自109年9月1日起算
      至清償日止，及請求被告許國楨給付租金，併請求自109
      年9月13日起至清償日止，均按年息百分之5計算之遲延利
      息，合於民法第229條第1項、第2項、第233條第1項前段
      、第203條規定，亦應准許。
七、綜上所述，原告各依民法第179條規定，請求被告陳秀銀給
    付276,000元本息，及依民法第242條規定、被告租賃契約，
    請求被告許國楨給付租金252,000元本息，並由原告各代為
    受領50,400元，為有理由，應予准許。逾此範圍之請求，則
    無理由，應予駁回。
八、假執行之宣告：兩造分別陳明願供擔保，聲請宣告假執行及
    免為假執行，經核原告勝訴部分，合於法律規定，爰分別酌
    定相當之擔保金額宣告之。原告其餘假執行之聲請，因訴之
    駁回而失所依據，不予准許。
九、本件事證已臻明確，兩造其餘攻擊防禦方法及證據，核與判
    決結果不生影響，爰不一一論列，併此敘明。
十、訴訟費用負擔之依據：民事訴訟法第79條、第85條第1項但
    書。
中　　華　　民　　國　　110 　年　　5 　　月　　13　　日
                  民事第四庭    法  官  歐家佑
以上正本係照原本作成。
如不服本判決，須於判決送達後20日內向本院提出上訴狀。(須
按他造當事人之人數附繕本)。如委任律師提起上訴者，應一併
繳納上訴審裁判費。
中　　華　　民　　國　　110 　年　　5 　　月　　14　　日
                                書記官  黃明慧
附表（被告陳秀銀龍井農會帳戶匯入12,000元一覽表）              年 日期            小計 94 12/8 - - - - - - - - - - - 12,000 95 1/6 2/6 3/6 4/7 5/5 6/7 7/5 8/7 10/2 11/2 - - 120,000 96 1/8 2/5 3/16 4/14 5/11 6/20 7/26 9/11 9/17 11/13 12/13 - 132,000 97 1/2 2/4 2/29 5/2 6/9 8/4 9/4 10/7 11/11 12/9 - - 120,000 98 1/22 2/16 3/23 4/14 6/6 7/6 9/2 10/8 11/26 - - - 108,000 99 1/4 2/10 3/3 4/7 5/6 6/3 7/5 8/4 9/28 10/11 11/9 12/2 144,000 100 2/8 3/2 4/1 6/3 9/1 9/2 11/7 12/27 - - - - 96,000 101 2/4 3/5 6/14 8/6 9/24 10/8 11/7 - - - - - 84,000 102 1/9 2/7 2/21 3/11 4/2 5/22 6/10 8/19 9/3 10/16 12/2 12/11 144,000 103 2/7 2/24 4/3 5/7 6/5 8/14 9/18 11/3 12/3 12/31 - - 120,000 104 1/30 4/7 4/7 6/11 7/1 8/4 10/5 12/10 - - - - 96,000 105 1/27 2/5 3/28 6/2 7/14 9/9 11/2 12/9 - - - - 96,000 106 1/13 2/13 3/16 4/10 5/10 6/5 7/4 8/15 9/4 - - - 108,000 合計             1,380,000